【裁判字號】    99,選訴,8
【裁判日期】    990315
【裁判案由】    選罷法等
【裁判全文】
臺灣花蓮地方法院刑事判決               99年度選訴字第8號
公  訴  人  臺灣花蓮地方法院檢察署檢察官
被      告  甲○○
選任辯護人  林國泰律師
上列被告因違反公職人員選舉罷免法等案件，經檢察官提起公訴
（98年度選偵字第70號），本院判決如下：
    主  文
甲○○對於有投票權之人，交付賄賂，而約其投票權為一定之行
使，處有期徒刑壹年捌月，緩刑年，褫奪公權年。
    事  實
一、甲○○為花蓮縣秀林鄉文蘭村村長，意圖使花蓮縣議會第17
    屆（起訴書誤載為第19屆）議員選舉第二選舉區候選人賴進
    坤當選，竟於下列時、地為賄選行為：(1)於民國98年12 月3
    日19時30分許，在花蓮縣秀林鄉文蘭村銅蘭國小操場，向有
    投票權之乙○○交付新台幣（下同）1000元之賄賂，而約定
    於投票當日投票圈選賴進坤；(2)於98年11月15日後某日，在
    花蓮縣秀林鄉文蘭村文蘭48號丙○○所經營之雜貨店內，先
    要求有投票權之丙○○於投票當日投票圈選賴進坤，繼而於
    同年12月3 日下午某時，在丙○○所經營之上揭雜貨店內，
    向丙○○交付1000元之賄賂，且約定於投票當日投票圈選賴
    進坤。乙○○、丙○○均明知甲○○所交付之款項係屬行賄
    買票之賄賂，仍予以允諾並收受上揭賄賂。嗣警據檢舉報請
    台灣花蓮地方法院檢察署檢察官指揮偵辦，傳喚乙○○、丙○○到案說明，乙○○、丙○○旋於偵查中交出所收受之賄
    賂各1000元。
二、案經花蓮縣警察局吉安分局報告臺灣花蓮地方法院檢察署檢
    察官偵查起訴。
    理  由
一、按刑事訴訟法有關傳聞法則及其例外規定（第159條之1至第
    159條之5），如條文已明定得為證據者（如第159 條之1第1
    項），或依規定原則上有證據能力（如第159條之1 第2項）
    ，而當事人未抗辯其有例外否定證據能力之情形者，即無庸
    就其如何具有證據能力而為說明。又本院認定本案事實所引
    用如下之被告以外之人於審判外陳述，包括人證及文書證據
    等，並無證據證明係公務員違背法定程序所取得，且當事人
    及辯護人於本院審判期日中對本院所引用之相關卷證，就證
    據能力均表示不爭執，迄至言詞辯論終結前亦未聲明異議。
    又該等證據，並無刑事訴訟法第159條之4之顯有不可信之情
    況與不得作為證據之情形。本院審酌上開證據資料製作時之
    情況，尚無違法不當及證明力明顯過低之瑕疵，亦認為以之
    作為證據應屬適當，是依刑事訴訟法第159條至第159 條之5
    規定，所引用之前開人證及文書證據，均有證據能力，合先
    敘明。
二、上開犯罪事實，業據被告甲○○於本院審理時坦承不諱，且
    與證人劉秀蓮於警詢、偵查中之證述，及證人即同案被告乙○○、丙○○於警詢、偵查及本院審理時之證述互核相符，
    並有同案被告乙○○、丙○○於偵查中所交出其等收受之賄
    賂各1000元扣案可佐，足認被告之自白與事實相符。綜上所
    述，本件事證明確，被告甲○○犯行洵堪認定，應予依法論
    科。
三、核被告所為，係犯公職人員選舉罷免法第99 條第1項之對於
    有投票權之人，交付賄賂，而約其投票權為一定之行使之投
    票行賄罪；又公職人員選舉罷免法第99 條第1項之罪，係刑
    法第144 條賄選罪之特別規定，依特別法優於普通法之法律
    競合關係，應依公職人員選舉罷免法第99 條第1項規定論處
    。又按公職人員選舉罷免法第90條之1第1項（修正後為第99
    條第1 項）所定之對有投票權人交付賄賂或不正利益罪之賄
    選行為，乃行為人基於足以讓候選人當選票數之賄選目的，
    反覆向多數人交付賄賂或其他不正利益，約定不行使投票權
    或為一定行使；是對有投票權人交付賄賂或其他不正利益之
    犯行，於構成要件類型上，本質上已具備反覆、延續之行為
    特徵，其持續多次對有投票權人交付賄賂或其他不正利益即
    為此類犯罪之典型或常態，於刑法評價上自應僅成立集合犯
    一罪（最高法院96年度臺上字第1133號判決意旨參照）。是
    被告甲○○先後對於有投票權之乙○○、丙○○交付賄賂而
    約其投票權為一定之行使犯行，應僅論以一罪。本件參酌被
    告之智識程度，其因一時失慮，偶罹刑典，且所交付之賄賂
    金額不高，又其罹有鼻咽癌，於96年起陸續接受放射治療及
    住院化療，且目前仍須持續門診追蹤及治療，有財團法人臺
    灣基督教門諾醫院診斷證明書1 份附卷可憑，本院認量處被
    告最低法定刑度，猶屬過重，客觀上足以引起一般人之同情
    ，爰依刑法第59條之規定，就其所犯之罪酌減其刑。又被告
    因係於本院審理時始坦承犯行，故與公職人員選舉罷免法第
    99條第5 項前段之減刑要件不符，附此敘明。爰審酌被告前
    未曾受有期徒刑以上刑之宣告，素行良好，有臺灣高等法院
    被告前案紀錄表1 紙在卷可參，其為圖謀特定候選人當選而
    交付賄賂，破壞選舉之公平性與正當選舉文化，足以敗壞選
    舉風氣，斲喪民主政治之常態發展，並審酌其犯罪之動機、
    手段，及其犯後於本院審理時坦承犯行，顯見悔意等一切情
    狀，量處如主文所示之刑，以示懲儆。又被告前未曾受有期
    徒刑以上刑之宣告，其因一時思慮欠周，偶罹刑典，諒經此
    偵審程序後，應知所警惕而無再犯之虞，本院認以暫不執行
    其刑為當，爰依刑法第74條第1項第1款之規定，宣告緩刑 3
    年，用啟自新。又犯公職人員選舉罷免法「第五章妨害選舉
    罷免之處罰」之罪，宣告有期徒刑以上之刑者，並宣告褫奪
    公權，公職人員選舉罷免法第113條第3項定有明文。本案被
    告甲○○所犯之對於有投票權之人交付不正利益而約其投票
    權為一定行使罪，既經為有期徒刑以上之刑之宣告，應依法
    諭知如主文所示之褫奪公權期間。末按公職人員選舉罷免法
    第99條第3 項固規定預備或用以行求、期約或交付之賄賂，
    不問屬犯人與否，沒收之；但如其賄賂已交付與有投票權之
    人收受，因收受者係犯刑法第143條第1項之投票受賄罪，其
    所收受之賄賂應依同法條第2 項之規定沒收之，如全部或一
    部不能沒收時，追徵其價額。故投票行賄者，其已交付之賄
    賂自應依刑法第143條第2項之規定附隨於其對向共犯所犯投
    票受賄罪主刑之後宣告沒收，不得再依公職人員選舉罷免法
    第99條第3 項之規定附隨於行賄者主刑之後宣告沒收。是以
    被告各交付予同案被告乙○○、丙○○收受之1000元賄賂，
    應依刑法第143條第2項規定，另於同案被告乙○○、丙○○
    主文項下宣告沒收（參見最高法院92年度台上字第4933號判
    決意旨）。至本件公訴人原於起訴書犯罪事實內，另載被告
    於98年12月4日7時許，向其誤認為有投票權之證人劉秀蓮（
    另經臺灣花蓮地方法院檢察署檢察官為不起訴處分確定），
    交付1000元之賄賂，而約定於投票當日投票圈選議員候選人
    賴進坤之部分，因證人劉秀蓮並無該次議員選舉之投票權，
    故被告上開行為即不該當公職人員選舉罷免法第99 條第1項
    規定之構成要件，並不能發生犯罪之結果，屬不能犯，且業
    經公訴人於審判程序中予以更正刪除（見99年3月2日審判程
    序筆錄），故被告向證人劉秀蓮買票之部分，尚不構成犯罪
    ，其交付予劉秀蓮之1000元，自不能宣告沒收，附此敘明。
四、公訴意旨另以：被告甲○○於98年12 月3日下午某時，在丙○○位於花蓮縣秀林鄉文蘭村文蘭48號雜貨店內，向丙○○
    行賄時，另詢問丙○○家中就該次選舉第二選區之選舉人人
    數，經丙○○告知後，並交付丙○○1000元之賄賂，且約定
    就投票權為一定之行使，丙○○明知被告甲○○所交付之款
    項係屬行賄買票之賄賂，仍予以允諾並收受上揭賄賂，故認
    被告甲○○就此部分亦係犯公職人員選舉罷免法第99 條第1
    項之罪嫌。經查：公職人員選舉罷免法第99 條第1項所規定
    之投票行賄罪，以對於具有投票權之人，行求、期約或交付
    賄賂或其他不正利益，而約其不行使投票權或為一定之行使
    者為構成要件。其行求、期約、交付行為，係屬階段行為。
    交付賄賂階段，除行賄者有實行交付賄賂行為外，因對收受
    賄賂者，刑法第143 條有投票受賄罪之處罰規定，二者乃必
    要共犯中之對向犯，以二個以上之行為者，彼此相互對立之
    意思經合致而成立犯罪，雖不以收受者確已承諾，或進而為
    一定投票權之行使為必要，惟仍須於行賄人交付賄賂或其他
    不正利益時，受交付者對其交付之目的已然認識而予收受，
    行賄者交付賄賂或其他不正利益之犯行始克成立。被告甲○○與同案被告丙○○雖對前揭事實自承在卷，然同案被告丙○○家中究竟另係何人有該次議員選舉第二選區之投票權？
    同案被告丙○○是否有將1000元之賄款交付予該有投票權之
    家人收受？該收受賄賂之家人對受賄是否有認識？皆乏積極
    證據足資認定，故公訴人所指被告此部分之犯行應屬不能證
    明，原應為無罪之諭知，惟被告此部分犯行與本院前揭論罪
    科刑部分間，為集合犯之實質上一罪關係，已論述如前，爰
    不另為無罪之諭知，併此敘明。
據上論斷，應依刑事訴訟法第299條第1項前段，公職人員選舉罷
免法第99條第1項、第113條第3項，刑法第11條前段、第59 條、
第37條第2項、第74條第1項第1款，判決如主文。
本案經檢察官簡淑如到庭執行職務。
中    華    民    國    99    年    3     月    15    日
                  刑事第一庭    審判長法  官  陳世博
                                      法  官  林恒祺
                                      法  官  曹庭毓
以上正本證明與原本無異。
如不服本判決應於收受送達後10日內向本院提出上訴書狀，並應
敘述具體理由。其未敘述上訴理由者，應於上訴期間屆滿後20日
內向本院補提理由書(均須按他造當事人之人數附繕本)「切勿逕
送上級法院」。
附錄本案論罪科刑之法條：
中    華    民    國    99    年    3     月    15    日
                                      書記官
公職人員選舉罷免法第99條：
對於有投票權之人，行求期約或交付賄賂或其他不正利益，而約
其不行使投票權或為一定之行使者，處3年以上10 年以下有期徒
刑，得併科新臺幣1百萬元以上1千萬元以下金。
預備犯前項之罪者，處1年以下有期徒刑。
預備或用以行求期約或交付之賄賂，不問屬於犯人與否，沒收之
。
犯第1項或第2項之罪，於犯罪後六個月內自首者，減輕或免除其
刑；因而查獲候選人為正犯或共犯者，免除其刑。
犯第1項或第2項之罪，在偵查中自白者，減輕其刑；因而查獲候
選人為正犯或共犯者，減輕或免除其刑。
公職人員選舉罷免法第113條
犯本章之罪，其他法律有較重處罰之規定者，從其規定。
辦理選舉、罷免事務人員，假借職務上之權力、機會或方法，以
故意犯本章之罪者，加重其刑至二分之一。
犯本章之罪或刑法分則第六章之妨害投票罪，宣告有期徒刑以上
之刑者，並宣告褫奪公權。

司法院資訊處製作；財團法人民間司法改革基金會備份。
